臺灣士林地方法院民事判決　九十年度訴字第一○八四號
　　原　　　告　　寅○○
　　被　　　告　　戊○○
　　訴訟代理人　　丑○○
　　　　　　　　　卯○○
　　　　　　　　　丁○○
　　被　　　告　　子○○
　　被　　　告　　辛○○
　　訴訟代理人　　庚○○
　　被　　　告　　壬○○
　　被　　　告　　丙○○
　　被　　　告　　己○○
　　訴訟代理人　　癸○○
　　被　　　告　　乙○○
　　訴訟代理人　　甲○○
右當事人間分割共有物事件，本院判決如左：
    主    文
原告寅○○與被告戊○○、子○○、辛○○、庚○○、壬○○、丙○○、己○○、癸○○、乙○○、甲○○共有坐落台北縣八里鄉○○里○段松子腳小段第四之一地號、
面積二千二百二十一平方公尺之土地，分割如附圖所示編號Ａ部分，面積○‧○九二
九公頃，分由被告戊○○、子○○、辛○○、庚○○、壬○○、丙○○、己○○、癸○○、乙○○、甲○○按如附表所示之應有部分比例保持共有；編號Ｂ部分，面積○
‧○九二九公頃，分歸原告張進中所有；編號Ｃ部分，面積○‧○三六三公頃，分由
原告寅○○與被告戊○○、子○○、辛○○、庚○○、壬○○、丙○○、己○○、癸○○、乙○○、甲○○依如附表所示之應有部分比例保持共有。
原告其餘之訴駁回。
訴訟費用由原、被告負擔如附表所示。
    事    實
甲、原告方面：
  一、聲明：
    (一)請准就兩造共有坐落台北縣八里鄉○○里○段松子腳小段第四之一地號、面積
　　　二千二百二十一平方公尺之土地辦理分割，並以原物分配予兩造，分割方法如
　　　附圖所示：
　　　(1)將Ｂ部分，面積○．○九二九公頃分配予原告；將Ａ部分，面積○．○九二
　　　　九公頃，分配予被告，由被告各自按其應有部分保持共有。
      (2)Ｃ部分面積○．○三六三公頃由原告與被告各按其原應有部分比例保持共有
    (二)前開地號上原設定登記之七十六、三六平方公尺之地上權全部轉載於原、被告
      仍按其應有部分保持其有之Ｃ部分土地上。
    (三)訴訟費用由被告等負擔。
  二、陳述：
　　(一)坐落台北縣八里鄉○○里○段松子腳小段第四之一地號、面積二千二百二十一
 　　 平方公尺之土地為兩造共有，各共有人之應有部分如附表所示。上開土地依其
　　　使用目的並無不能分割之事由，共有人間亦未訂有不分割之契約，惟屢經協議
　　　皆未得其果，爰依民法第八百二十四條第二項之規定，訴請分割。
    (二)被告等一再表示希望保持共有土地上祖厝之完整性，如將土地南北向連線予以
      分割，系爭土地上原有建物只損及一小部分，其餘建物均可保持原狀，即可滿
      足被告等之需求。
    (三)鈞院提出如附圖所示之丙案，對兩造雙方為最有利且最可行，原告同意以此方
      案分割，蓋：
      (1)如依丙案為分割，將不影響原告、被告對分得土地之利用及進出，各人分得
　　　　之部份亦不致成為無路可通行之袋地，另亦不致對原使用系爭土地上之建物
　　　　者之權益。
      (2)倘依丙案為分割，如有造成損傷時，所傷者只有庭院之圍牆而已，對主建物
        祠堂則無損傷。
      (3)基本上原設定之七十六．三六平方公尺地上權，因該範圍與主建物（祠堂）
        有不可分之關係，且地上權又無法依應有部分分載於兩造各自所分得之土地
        上，如採用丙案以為分割，將系爭土地分為ＡＢＣ三大部分，Ｂ分屬原告，
        Ａ分屬被告，Ｃ仍保持共有，原有之地上權亦轉載於Ｃ部分土地上，仍保持
　　　　地上權之完整，如此分割，無論對原告、或被告或地上權人之權益，均不造
　　　　成重大損害。
　三、證據：提出提出土地登記簿謄本為証。
乙、被告戊○○、壬○○、丙○○、己○○、癸○○、乙○○、甲○○方面：
  一、聲明：
　　(一)原告之訴駁回。
　　(二)訴訟費用由原告負擔。
  二、陳述：
　　(一)分割後，所有被告等仍願保持共有。
    (二)不同意原告所提南北向連線之分割甲案，另提出以東西向連線之分割乙案。
　　(三)同意以鈞院提出如附圖所示之丙案為分割，但被告等希望分得Ｂ部分。
丙、被告子○○、辛○○、庚○○：
　　被告子○○、辛○○、庚○○，未於最後言詞辯論期日到場，據其等之前到院之
　　陳述略以：分割後所有被告仍願保持共有，不同意原告所提南北向連線之分割甲
    案，另提出以東西向連線之分割乙案。
丁、本院依聲請赴現場履勘，並囑託台北縣淡水地政事務所測量人員，測量並繪製複
    丈成果圖。
    理　　由
一、本件被告子○○、辛○○、庚○○經合法通知，未於言詞辯論期日到場，核無民
　　事訴訟法第三百八十六條各款所列情形，爰依原告聲請，由其一造辯論而為判決
　　。
二、原告起訴主張坐落台北縣八里鄉○○里○段松子腳小段第四之一地號、面積二千
　　二百二十一平方公尺之土地為兩造共有，各共有人之應有部分如附表所示。上開
　　土地依其使用目的並無不能分割之事由，共有人間亦未訂有不分割之契約，惟屢
　　經協議皆未得其果，爰依民法第八百二十四條第二項之規定，訴請裁判分割如訴
　　之聲明；被告等則主張願分得如附圖所示編號Ｂ部分等語，資為抗辯。
三、按各共有人，得隨時請求分割共有物，但因物之使用目的不能分割或契約訂有不
    分割之期限者，不在此限，民法第八百二十三條第一項定有明文；又共有物分割
    之方法，不能協議決定者，法院得因任何共有人之聲請，命以原物分配於各共有
    人，同法第八百二十四條第二項第一款亦定有明文。經查坐落台北縣八里鄉○○
　　里○段松子腳小段第四之一地號、面積二千二百二十一平方公尺之土地，係兩造
　　所共有，各共有人應有部分如附表所示；各共有人間並無不分割之協議，且該筆
　　土地地目為「建」，使用目的上非不能分割，惟就分割之方法不能達成協議之事
　　實，有原告提出之土地登記簿謄本可證，被告對此亦不爭執，則原告請求裁判分
　　割，即屬有據。
四、次按以原物分配於各共有人時，除應顧及均衡之原則外，並須就各共有人應行分
    得之範圍，如面積多寡、交通、位置及占有形勢等，予以確定；另共有物之分割
    ，除將共有物按共有人應有部分為原物分割，使共有人就歸屬於其自已之共有部
    分，成為單獨共有外，若依當事人協議或一部共有人要求，將共有物之全部或一
    部，仍維持一部共有人之共有關係，並非法之不許（參照最高法院五十五年台上
    字第一九八二號判例、最高法院五十五年度上字第三○二八號判決）。經查：
　　(一)系爭土地屬於菱形土地，除西側一端有對外之聯絡道外，西南面接連隔鄰房舍
　　　，其餘部分則接連竹木或耕作之地。
    (二)系爭土地上磚造建物門牌臺北縣八里鄉舊城村松子腳一號之房屋，為被告等親
　　　屬祭祀用之合春祠堂，面積一百九十平方公尺。祠堂前方為面積二百三十七平
　　　方公尺，由磚造圍牆所圈圍之水泥地庭院。
　　(三)庭院右側則為較老舊之磚造平房，面積八十六平方公尺，現由被告辛○○作為
　　　庫倉使用，祠堂左後方覆蓋石棉瓦片之平房，面積二十一平方公尺，現為被告
　　　辛○○佔有使用中；左側土造平房面積二十一平方公尺，則作為雞舍使用。
　　(四)祠堂右後側新搭建之磚造平房，面積八十七平方公尺，現為訴外人張明亮使用
　　　中。
    (五)以上各情業經本院赴現場勘驗屬實，製有勘驗筆錄可按，並有台北縣淡水地政
      事務所測量人員赴現場測量並繪製之複丈成果圖可憑。
    (六)本院斟酌系爭土地上現有建物佔用之面積、其中大部分建物為被告辛○○占有
      使用中之情勢、地理環境、交通位置、兩造均陳明分割後就祠堂部分及道路願
　　　保持共有，兩造均同意分割如本院囑託臺北淡水地政事務所測量後繪製之土地
　　　複丈成果圖所示之方案，及於分割後，被告等就分得部分，仍按原應有部分保
　　　持共有關係等一切情狀，酌定分割方法如主文所示。
五、土地登記，除本規則另有規定外，應由權利人及義務人會同申請之，土地登記規
    則第二十六條定有明文。查系爭土地上設有權利範圍七六．三六平方公尺之地上
    權，權利人為張泮三分之一、張鐘三分之一、張謝仁十八分之一、張子楷十八分
    之一、胡張美麗十八分之一、張萬居六分之一，有土登記簿謄本在卷可証，本件
    分割後，原登記於該土地上之地上權應如何轉載於分割後之土地，依前揭規定，
    自應由義務人即本件原、被告全體，與權利人張泮、張鐘、張謝仁、張子楷、胡
    張美麗、張萬居等人會同辦理，原告竟對亦為義務人之被告等請求就系爭土地原
　　設定登記七十六‧三六平方公尺之地上權，全部轉載於原、被告仍按其應有部分
    保持共有之Ｃ部分土地上，於法無據，應予駁回。
六、按敗訴人之行為，按當時之訴訟程度，為伸張或防衛權利所必要者，其行為所生
    之費用，法院得酌量情形，命勝訴之當事人負擔其全部或一部，民事訴訟法第八
    十一條第二款規定甚明。本件係分割共有物之訴訟，為必要共同訴訟，且法院依
    職權為分割方法，亦認原告之請求為有理由，被告之為被告係法律設計所致，其
    行為，按當時之訴訟程度，為伸張或防衛權利所必要者，故原告亦應負擔部分訴
    訟費用。
七、據上論結，本件為有理由，依民事訴訟法第三百八十五條第一項前段、第七十八
    條、第八十一條第二款、第八十五條第一項後段，判決如主文。
中　　　華　　　民　　　國　　九十一　　年　　　八　　　月　　三十  　　日
                                    臺灣士林地方法院民事第一庭
~B法　　　官　陳雅玲
右為正本係照原本作成。
如對本判決上訴須於判決送達後廿日內向本院提出上訴狀。
中　　　華　　　民　　　國　　九十一　　年　　　九　　　月　　  三  　　日
~B法院書記官　黃惠苹
~F0
  附表一
┌──────┬─────────┬──────────┐
│原、被告姓名│應有部分　        │負擔比例　        　│
├──────┼─────────┼──────────┤
│寅○○　　　│二分之一　　　　　│四十八分之二十四　　│
├──────┼─────────┼──────────┤
│戊○○　　　│八分之一          │四十八分之六        │
├──────┼─────────┼──────────┤
│乙○○　　  │十二分之一        │四十八分之四        │
├──────┼─────────┼──────────┤
│甲○○  　　│十二分之一        │四十八分之四        │
├──────┼─────────┼──────────┤
│子○○　　  │十二分之一        │四十八分之四        │
├──────┼─────────┼──────────┤
│辛○○      │四十八分之一      │四十八分之一        │
├──────┼─────────┼──────────┤
│庚○○　　  │四十八分之一    　│四十八分之一    　  │
├──────┼─────────┼──────────┤
│壬○○　　  │四十八分之一    　│四十八分之一    　  │
├──────┼─────────┼──────────┤
│己○○　　  │四十八分之一    　│四十八分之一    　  │
├──────┼─────────┼──────────┤
│癸○○　　  │四十八分之一  　  │四十八分之一  　    │
├──────┼─────────┼──────────┤
│丙○○      │四十八分之一      │四十八分之一        │
└──────┴─────────┴──────────┘
